ACORDAO-COMPLETO-2532703

ACÓRDÃO 823/2022 ATA 13/2022 - PLENÁRIO

VISTOS, relatados e discutidos estes autos em que se aprecia relatório de acompanhamento das aquisições de bens e serviços na área de tecnologia da informação (TI) promovidas por órgãos e entidades da Administração Pública Federal (APF) , de modo a efetuar sistemática e tempestivamente o controle das aquisições e mitigar a ocorrência de desperdício de recursos, realizado entre 1º/4/2021 a 25/3/2022,
ACORDAM os Ministros do Tribunal de Contas da União, reunidos em Sessão do Plenário, diante das razões expostas pelo Relator, em:
9.1. nos termos do art. 8º da Resolução-TCU 315/2020, fazer constar, na ata desta sessão, comunicação do relator ao colegiado no sentido de que:
9.1.1. o Instituto Serzedello Correa avalie a conveniência e a oportunidade, considerando as prioridades estabelecidas, a estratégia predefinida pela Administração e os recursos disponíveis, de ofertar o curso "Aquisições de TI - Da origem da demanda ao resultado efetivo" de forma autoinstrucional, aberto ao público em geral;
9.1.2. a Sefti elabore proposta de fiscalização, a ser submetida à Segecex, que contemple a avaliação dos riscos inerentes à execução contratual decorrente de aquisições de licenças de software;
9.2. remeter cópia desta deliberação ao Ministério da Controladoria-Geral da União, à Secretaria de Governo Digital (Ministério de Economia) , à Secretaria de Coordenação e Governança das Empresas Estatais (Ministério da Economia) , à Presidência do Conselho Nacional de Justiça, à Presidência do Conselho Nacional do Ministério Público, e às Mesas Diretoras do Senado Federal e da Câmara dos Deputados; e
9.3. arquivar o processo, nos termos do art. 169, V, do Regimento Interno/TCU.

Acompanhamento de aquisições de bens e serviços na área de tecnologia da informação promovidas por órgãos e entidades da Administração Pública Federal.

Agência Nacional de Transportes Terrestres; Banco da Amazônia S.A.; Banco do Brasil S.A.; Banco Nacional de Desenvolvimento Econômico e Social; Base Administrativa da Guarnição de Santa Maria; Câmara dos Deputados; Centrais Elétricas Brasileiras Sa; Centrais Elétricas do Norte do Brasil S.A.; Comando da Marinha; Comando do Exército; Companhia Brasileira de Trens Urbanos; Companhia de Geração e Transmissão de Energia Elétrica do Sul do Brasil; Companhia de Pesquisa de Recursos Minerais; Conselho Nacional de Justiça; Conselho Regional de Engenharia e Agronomia do Estado de São Paulo; Defensoria Pública da União; Departamento de Polícia Rodoviária Federal; DPF - Coordenação-geral de Telemática - MJ; Eletrobrás Termonuclear S.A.; Empresa de Tecnologia e Informações da Previdência - Dataprev; Fundação Instituto Brasileiro de Geografia e Estatística; Fundação Universidade de Brasília; Fundação Universidade Federal do Tocantins; Hospital Universitário Onofre Lopes da UFRN - EBSERH; Instituto Federal de Educação, Ciência e Tecnologia de Alagoas; Instituto Nacional da Propriedade Industrial; Instituto Nacional de Estudos e Pesquisas Educacionais Anísio Teixeira; Justiça Federal - Seção Judiciária/PR - TRF-4; Justiça Federal - Seção Judiciária/RS - TRF-4; Justiça Federal - Seção Judiciária/SC - TRF-4; Ministério da Ciência, Tecnologia e Inovações; Ministério da Educação; Ministério da Saúde; Ministério Público Federal; Presidência da República; Senado Federal; Serviço Federal de Processamento de Dados; Supremo Tribunal Federal; Telecomunicações Brasileiras S.A.; Tribunal de Contas da União; Tribunal Regional do Trabalho da 13ª Região/PB; Tribunal Regional Eleitoral de Mato Grosso do Sul; Tribunal Regional Federal da 4ª Região; Valec Engenharia Construções e Ferrovias S.A.

3. Interessados/Responsáveis: não há.

13.1. Ministros presentes: Ana Arraes (Presidente), Benjamin Zymler, Augusto Nardes, Aroldo Cedraz, Bruno Dantas (Relator), Vital do Rêgo e Antonio Anastasia.
13.2. Ministro-Substituto convocado: Weder de Oliveira.

BRUNO DANTAS

p>Por registrar as principais ocorrências no andamento dos autos até o momento, resumindo os fundamentos das peças acostadas, adoto como relatório, com os ajustes necessários, a instrução da secretaria responsável pela análise do processo (peça 110) , que contou com a anuência do corpo diretivo da unidade (peças 111-112) :
"INTRODUÇÃO
Trata-se de fiscalização que tem como propósito realizar o acompanhamento das aquisições de bens e serviços na área de tecnologia da informação (TI) promovidas por órgãos e entidades da Administração Pública Federal (APF) , de modo a realizar sistemática e tempestivamente o controle das aquisições e mitigar a ocorrência de desperdício de recursos (peça 4) .
2. O trabalho foi realizado no período de 1º/4/2021 a 25/3/2022.
EXAME TÉCNICO
3. Para a realização deste trabalho, seguiram-se os normativos e a jurisprudência referentes a contratações no âmbito da APF, em especial: i) as Leis 8.666/1993, 10.520/2002 e 13.303/2016; ii) os Decretos 10.024/2019 e 7.892/2013; iii) as instruções normativas (IN) 4/2014 e 5/2014 da SLTI/MP e 1/2019 e 2/2019 da SGD/ME; e iv) os Acórdão 2037/2019-TCU-Plenário, da relatoria do Ministro-Substituto Augusto Sherman e 1.508/2020-TCU-Plenário, da relatoria do Ministro-Substituto André de Carvalho. Além deles, foi utilizada a Portaria-Segecex 27/2016 e, subsidiariamente, a Portaria-TCU 296/2018.
1. Metodologia
4. O acompanhamento baseou-se em ferramentas de TI, como o sistema de Análise de Editais e Licitações (Alice) , em notícias veiculadas diariamente nos meios de comunicação e, em especial, no conhecimento adquirido pela Sefti ao atuar em fiscalizações e representações e denúncias anteriores com objetos semelhantes.
5. O Alice é mantido pela Secretaria de Orientação, Métodos, Informações e Inteligência para o Controle Externo e o Combate à Corrupção (Soma) e fornece informações automatizadas sobre editais de licitações e resultados de pregões (atas) que são disponibilizados diariamente no site do Comprasnet (www.comprasgovernamentais.gov.br) .
6. A partir dos informes diários fornecidos pelo Alice, a equipe de acompanhamento aplicou critérios de maior risco, relevância, materialidade e oportunidade para selecionar os editais de bens e serviços de TI em que deveria atuar, tais como: valor estimado e objetos com representações recorrentes no TCU (exemplo: contratação de serviços cuja remuneração seria baseada em Unidades de Serviços Técnicos [UST], ou denominações semelhantes) . A materialidade mínima para seleção e aprofundamento das contratações foi definida em R$ 5.000.000,00. Porém, alguns casos pontuais com valores inferiores a esse foram fiscalizados por representarem riscos considerados altos pela equipe.
7. Ressalta-se que o presente acompanhamento não analisou de forma sistemática os editais com objetos considerados como commodities de TI (tais como computadores, outsourcing de impressão, call center etc.) de órgãos e entidades de âmbito nacional com sede no Distrito Federal, tendo em vista a existência de acompanhamento realizado pela Secretaria de Controle Externo de Aquisições Logísticas (Selog) que engloba esse tipo de objeto (TC Processo 014.511/2021-5) .
8. Ademais, a análise dos editais selecionados e seus respectivos anexos não foi exaustiva. Nesse contexto, ao identificar riscos em determinada contratação, o procedimento foi de encaminhar mensagem eletrônica ao órgão ou entidade responsável pela contratação para obtenção de informações adicionais sobre o processo de licitação. Adicionalmente, foram realizadas, quando necessárias, reuniões por meio de vídeo conferência com os gestores, a fim de esclarecer dúvidas pontuais e apresentar os riscos identificados nos editais e nos termos de referência (TR) analisados. Em diversas ocasiões, os próprios gestores decidiram suspender e/ou revogar o certame a fim de ajustar os editais e/ou TR após tomarem conhecimento dos riscos existentes.
9. Nos casos em que a equipe do trabalho entendeu haver indícios de irregularidades e/ou ilegalidades não esclarecidos ou não saneados após os contatos com os gestores, foram abertos processos específicos de representação, listados na tabela citada no parágrafo 22 desta instrução.
10. Por fim, é pertinente destacar que o acompanhamento não abrangeu a análise de 100% dos editais de TI que se enquadravam nos critérios de materialidade devido à limitação de recursos humanos dedicados ao trabalho, quando foram aplicados critérios de menor risco.
2. Limitações ao trabalho
11. O acompanhamento de editais restringiu-se às licitações promovidas no âmbito do Comprasnet tendo em vista que o sistema Alice ainda não envia informações automatizadas de outros sistemas de licitação, como é o caso da plataforma e-licitações do Banco do Brasil (BB) . Entretanto, foram analisados seis certames da Caixa Econômica Federal (Caixa) e um do BB, dos quais a equipe teve ciência sem uso do Alice. Apesar da análise desses sete pregões, ressalta-se que não houve acompanhamento sistemático do sistema de licitações da Caixa e do BB.
12. Em determinados momentos, o número de licitações ultrapassou a capacidade de análise da equipe de fiscalização, sendo necessário selecionar para uma análise mais detida as licitações que possuíam, em princípio, maior risco.
13. Além disso, merece registro que as licitações que porventura tenham sido suspensas e posteriormente retomadas não são listadas nos informes diários fornecidos pelo Alice, prejudicando assim a análise tempestiva da nova versão dos documentos da licitação. No mesmo sentido, a ferramenta não fornece de forma automática um alerta de que uma licitação listada poderia estar relacionada a uma licitação anteriormente revogada, visto que esse tipo de informação não consta da base de dados do Comprasnet. A respeito das limitações da ferramenta, a Segecex, sob coordenação da Secretaria de Orientação, Métodos, Informações e Inteligência para o CE e o Combate à Corrupção (Soma) , está elaborando estudos que visam ao aperfeiçoamento.
3. Grandes Números
14. Durante o período, a equipe de acompanhamento analisou 182 editais divididos entre hardware (59) , serviços (61) e software (62) (peças 106 - sigilosa e 107) :
15. O Volume de Recursos Fiscalizados (VRF) alcançou o montante de R$ 3.211.628.166,80. O quadro analítico encontra-se acostado à peça 106 (sigilosa) destes autos.
16. O total de benefícios quantitativos possíveis de serem apurados foi de R$ 107.771.891,71 (peça 108) .
17. Foram encaminhadas inicialmente setenta mensagens eletrônicas aos órgãos ou entidades responsáveis pelas contratações para obtenção de informações adicionais sobre seu respectivo processo de licitação. Houve 25 reuniões por meio de videoconferência com 21 organizações diferentes. Além disso, gestores de 31 organizações revogaram e/ou suspenderam 36 editais após a equipe de acompanhamento ter apresentado os respectivos riscos.
18. O benefício qualitativo da atuação preventiva do acompanhamento, hipótese em que termos do edital ou do TR foram questionados pela equipe e que os gestores os retificaram para atendimento aos pedidos de informações preliminares ou após reuniões com os gestores, embora seja de difícil mensuração, pode ser observado sob vários aspectos, dentre os quais se destacam:
18.1. aumento do potencial de competitividade do certame (ex.: exclusão de exigências de certificados e/ou requisitos técnicos desnecessários ou restritivos à competitividade) ;
18.2. diminuição de risco de sobrepreço (ex.: ampliação da pesquisa de preços, maior precisão na metodologia de cálculo de quantitativos, detalhamento dos custos) ;
18.3. aproximação do TCU com os gestores públicos com foco na disseminação de conhecimento e boas práticas, ao invés de foco apenas no aspecto punitivo; e
18.4. aumento da sensação de expectativa de controle.
19. A fim de avaliar a qualidade da fiscalização, é praxe da Sefti solicitar avaliação dos gestores acerca das fiscalizações realizadas, por meio de envio de questionário (modelo juntado à peça 105 e respostas à peça 109) . Nesse sentido, em 15/2/2022, foram enviados questionários para quinze organizações, acerca de dezenove objetos diferentes, com as quais foram realizadas reuniões. Foram recebidas treze respostas de nove organizações diferentes, cujo resumo consta do Quadro 1.
Quadro 1 - Consolidação das avaliações dos gestores acerca do trabalho
	Aspectos da fiscalização 
	DT
	D
	C
	CT
	NA

	Na reunião de apresentação, a equipe de acompanhamento expôs claramente os objetivos do trabalho aos dirigentes da organização fiscalizada.
	 
		30,8%
	69,2%
	
	Os gestores tiveram oportunidade de fornecer informações e esclarecimentos durante a realização do acompanhamento.
	 
		15,4%
	84,6%
	
	Os riscos identificados no edital/processo de planejamento da contratação pela equipe de acompanhamento foram claramente expostos na reunião.
	 
		7,7%
	84,6%
	7,7%

	As constatações do trabalho, apresentadas pela equipe de acompanhamento, são úteis para a melhoria dos controles da organização.
	 
		15,4%
	84,6%
	
	As constatações do trabalho, apresentadas pela equipe de acompanhamento, demonstram boa relação custo/benefício.
	 
	7,7%
	7,7%
	76,9%
	7,7%

	No geral, estou satisfeito com os resultados do acompanhamento.
	 
		23,1%
	76,9%
	
DT: discordo totalmente; D: discordo; C: concordo; CT: concordo totalmente; NA: não sei / não se aplica
20. Conforme pode ser observado, a predominância das respostas foi em sentido favorável ao trabalho. Ao ponderar os percentuais, somando-se as respostas do tipo 'concordo' e 'concordo totalmente', restou demonstrado que quase a totalidade das respostas foi positiva.
21. Além das respostas objetivas, havia espaço para que os gestores apresentassem comentários livres, os quais, de forma geral, foram muito positivos. A seguir, são transcritos excertos de algumas avaliações feitas por diversas organizações.
Avaliação do Exército Brasileiro (51º CT) 
O acompanhamento tempestivo dos processos de aquisição é muito importante para manutenção da sua higidez e transparência destes processos. Os apontamentos foram muito assertivos e contribuíram para aprimorar a Gestão de Riscos do Órgão, já que a equipe de acompanhamento tem uma ampla visão do contexto nacional de aquisições e experiência basilar e profícua na condução de tais processos. Tudo que foi exposto pela equipe de acompanhamento colaborará para a melhoria dos processos internos deste Órgão, dessa forma possibilitando melhor aplicação dos recursos, e consequente melhoria dos resultados pretendidos pela União. O 51º Centro de Telemática é uma Organização Militar na área de Tecnologia da Informação, integrante do Sistema de Telemática do Exército (SisTEx) , junto a mais doze outras OM espalhadas pelo território nacional, sendo todas subordinadas ao Centro Integrado de Telemática do Exército (CITEx) . Fruto da atuação da equipe de acompanhamento foram adotados processos sistêmicos para que se obtenham melhores resultados nos processos licitatórios de maneira centralizada, racionalizada e otimizada, que diretamente vão se refletir não apenas localmente neste Centro, mas indiretamente, todo SisTEx se beneficiou das recomendações exaradas, tendo um efeito multiplicador importantíssimo.
Avaliação do Banco Nacional de Desenvolvimento Econômico e Social
Elogiáveis a proatividade do controle e a prontidão das equipes do TCU para promover reuniões de esclarecimento e aprofundar o entendimento mútuo das questões em análise.
4. Processos Autuados
22. Consoante citado no item 9 desta instrução, eventuais indícios de irregularidades não elucidados pelas unidades jurisdicionadas, justificaram a abertura de processos de representação. No acompanhamento realizado, autuaram-se as representações a seguir:
Quadro 2 - Processos de representação autuados em virtude do TC Processo 012.966/2021-5
	Processo
	Origem
	Jurisdicionado

	Processo 042.591/2021-0
	Sefti
	Comando da Aeronáutica - Centro de Operações Específicas

	Processo 043.330/2021-5
	Sefti
	Conselho Federal de Enfermagem (Cofen) 

INFORMAÇÕES ADICIONAIS
1. Licenças de software
23. Ao longo do período em que foi realizado este acompanhamento, foram analisados 62 editais referentes a aquisições de softwares. Estes softwares foram adquiridos para diversas finalidades, como, por exemplo, suíte de escritório, virtualização de servidores, segurança da informação em geral, antivírus, backup e mídias sociais.
24. Durante a análise desses editais, além de avaliar os preços unitários das licenças de software, outro objeto de avaliação foi o quantitativo dessas licenças.
25. Contudo, a avaliação realizada neste acompanhamento ocorre, em geral, antes da efetivação dos pregões e da celebração contratual. Disso decorre o fato de que não é possível avaliar demais riscos inerentes às aquisições de licenças de softwares que só podem ser avaliados após a contratação e execução contratual, ainda que parcial.
26. Como exemplos de riscos inerentes que podem se concretizar na execução, destacam-se: (i) a entrega de licenças não originais; (ii) a subutilização ou inutilização de licenças adquiridas; e (iii) a renovação de licenças subutilizadas.
27. Nesse contexto, a título ilustrativo, cabe mencionar que um dos achados da auditoria de conformidade realizada em 2018 no Departamento Nacional de Infraestrutura de Transportes (DNIT) , com o objetivo de avaliar a conformidade das aquisições de TI, foi a entrega de licenças demonstrativas no lugar de licenças de uso definitivas (Acórdão 1627/2019-TCU-Plenário de relatoria do Ministro Substituto Augusto Sherman) . Situação parecida também foi identificada no Ministério da Educação (Acórdão 488/2019-TCU-Plenário de relatoria da Ministro Ana Arraes) , durante fiscalização do tipo Acompanhamento, a seguir trecho do relatório:
222. No que tange ao Contrato 21/2017, referente à contratação de solução APM pelo MEC, constatou-se que o Ministério emitiu termo de recebimento definitivo de licenças em desacordo com os normativos supracitados e com as exigências previstas no contrato. Cabe ressaltar que essa constatação ocorreu após a equipe de acompanhamento visitar as instalações do MEC a fim de verificar in loco a utilização das referidas licenças e, desse modo, fornecer subsídios para a instrução da representação TC Processo 015.077/2017-9 que já tinha sido aberta para averiguar indícios de irregularidade relacionados à contratação da solução APM.
223. O item 7.1 do edital exigia que o licenciamento dos softwares deveria ser perpétuo, ou seja, as licenças recebidas não deveriam ter data de expiração (peça 179, p. 8) , porém a equipe de acompanhamento verificou que o MEC emitiu termo de recebimento para licenças que não eram perpétuas, resultando no pagamento irregular de R$ 9.256.500,00, conforme relatado na representação interposta por esta unidade técnica (peça 65, p. 13-14, itens 91-97) .
224. Por fim, registra-se que a situação somente foi solucionada após a ação deste Tribunal, materializada por meio do Ofício de Requisição 6-225/2017-Sefti (peça 19) , recebido pelo MEC em 5/7/2017. Decorrente do recebimento do referido ofício, foi criada, em 6/7/2017 (dia seguinte) , a licença de ID 201707061098, a qual é do tipo perpétua, o que serve para evidenciar a irregularidade no fornecimento e recebimento das licenças.
28. Nesse sentido, com o objetivo de avaliar os riscos inerentes à execução contratual decorrente de aquisições de licenças de software, mostra-se relevante uma fiscalização em momento oportuno, a fim de que sejam aprimorados os controles e a aplicação dos recursos públicos.
29. Portanto, em consonância com o Plano Operacional da Sefti, será elaborada uma proposta de fiscalização, a ser submetida à Segecex, a fim de viabilizar uma análise aprofundada do tema, capaz de entender os principais riscos envolvidos e viabilizar a implementação de instrumentos que tratem adequadamente os riscos identificados. Um exemplo desse tipo de atuação foi a auditoria conduzida por meio do TC Processo 022.253/2019-0, que resultou no Acórdão 1508/2020-TCU-Plenário de relatoria do Ministro Substituto André de Carvalho.
2. Capacitação em aquisições de TI
30. Em função das fragilidades nos planejamentos das contratações identificadas nos dois ciclos do acompanhamento e como parte da estratégia da Sefti para melhoria das aquisições de soluções de TI promovidas por organizações públicas, foram ofertadas ao longo de 2021, cinco turmas do curso 'Aquisições de TI - Da origem da demanda ao resultado efetivo' com 579 alunos matriculados.
31. A capacitação foi planejada a fim de auxiliar os gestores a minimizarem a ocorrência de uma série de falhas identificadas em contratações de TI nos últimos anos, a partir do estudo da legislação, da jurisprudência e da doutrina relacionadas, bem como do compartilhamento de boas práticas identificadas na Administração. O entendimento que norteou a elaboração do curso é o de que boa parte dos problemas identificados se deve a erros primários, que poderiam ser mitigados mediante qualificação das equipes de contratação. Nessa perspectiva, o curso contou com vídeo aulas, questionários de verificação de aprendizado, fórum de discussões e aulas online para aprofundamento e esclarecimento de dúvidas.
32. Todo o material foi elaborado por auditores da Sefti, inteiramente à distância, com supervisão pedagógica do Instituto Serzedello Correa (ISC) . O conteúdo resumido do curso é o seguinte: Fundamentos e princípios; Planejamento de aquisições de TI; Pesquisa de preços e otimização das aquisições de TI; Fase externa e gestão contratual; e Tópicos especiais.
33. Para o ano de 2022, será proposto ao ISC que avalie ofertar o curso de forma totalmente autoinstrucional, isto é, sem a oferta de aulas síncronas. Com essa oferta, espera-se que um contingente maior de gestores públicos possa ser atingido.
3. Gestão de riscos e atuação das linhas de defesa
34. Ao longo deste ciclo que se encerra, bem como dos demais, o acompanhamento de aquisições de TI tem mostrado bons resultados especialmente naquelas organizações em que a auditoria interna, o controle interno ou unidade específica de gestão de riscos são mais atuantes, isto é, agem no sentido de criar mecanismos de avaliação e gestão de riscos para o futuro.
35. Já naquelas organizações em que a auditoria interna ou o controle interno fazem o papel de mero intermediário entre o Tribunal e as áreas internas da organização, há uma tendência às situações se perpetuarem sem resolução.
36. Nesse sentido, o conteúdo do curso mencionado no item anterior mostra-se de grande valia para a atuação da auditoria interna, do controle interno e de unidade de gestão de riscos. Por esse motivo, será proposto dar conhecimento deste relatório aos Órgãos de Governança Superior, de todos os poderes, bem como às Casas Legislativas, a fim de que possam se sensibilizar acerca da importância da atuação preventiva nos processos de aquisições, especialmente aquelas de tecnologia da informação.
CONCLUSÃO
37. O presente trabalho teve como objetivo realizar o acompanhamento de editais para aquisições de bens e serviços de TI por órgãos e entidades da APF a partir de informações automatizadas fornecidas pelo sistema Alice, pelo monitoramento de notícias veiculadas diariamente nos meios de comunicação e, em especial, no conhecimento adquirido pela Sefti ao atuar em fiscalizações e representações anteriores com objetos semelhantes.
38. No âmbito desta instrução, foram descritas a metodologia adotada (parágrafos 4-10) e as limitações ao trabalho (parágrafos 11-13) .
39. Além disso, foi destacado que, em função das fragilidades nos planejamentos das contratações identificadas nos dois ciclos do acompanhamento e como parte da estratégia da Sefti para melhoria das aquisições de soluções de TI promovidas por organizações públicas, foram ofertadas ao longo de 2021, cinco turmas do curso 'Aquisições de TI - Da origem da demanda ao resultado efetivo' com 579 alunos matriculados (parágrafos 30-32) .
40. Diante do exposto, conclui-se que o objetivo do acompanhamento foi alcançado e que os resultados obtidos correspondem ao esperado, considerando em especial a pequena força de trabalho alocada para a sua realização (parágrafos 14-21) .
41. A continuidade de trabalhos como este tem o potencial de: (i) reduzir o fluxo de processos no tribunal, principalmente de representações e denúncias, ou, pelo menos, de agilizar sua análise; (ii) prevenir a concretização de potenciais irregularidades; (iii) induzir a ampliação da competição e o alcance da proposta mais vantajosa; (iv) aprimorar e fortalecer a relação TCU / auditado; e (v) aumentar a sensação de expectativa de controle. Além disso, ressalta-se que a tendência é o crescimento de produtividade da equipe, decorrente não só da prática, como da contínua aquisição de novos conhecimentos.
PROPOSTA DE ENCAMINHAMENTO
42. Ante todo o exposto, submetem-se os autos à consideração superior para envio ao Gabinete do Relator, Ministro Bruno Dantas, propondo:
42.1. considerar alcançados os objetivos do presente acompanhamento das aquisições de bens e serviços na área de tecnologia da informação no âmbito da Administração Pública Federal no exercício de abril/2021 a março/2022;
42.2. nos termos do art. 8º da Resolução-TCU 315/2020, fazer constar, na ata da sessão em que estes autos forem apreciados, comunicação do relator ao colegiado no sentido de que a Sefti faça tratativas junto ao Instituto Serzedello Correa no sentido de avaliar a conveniência e a oportunidade de ofertar o curso 'Aquisições de TI - Da origem da demanda ao resultado efetivo' de forma autoinstrucional, aberto ao público em geral;
42.3. enviar cópia do acórdão que vier a ser proferido, bem como do relatório e do voto que o fundamentarem, além desta instrução, aos seguintes órgãos, para conhecimento:
42.3.1. Ministério da Controladoria-Geral da União;
42.3.2. Secretaria de Governo Digital, do Ministério de Economia;
42.3.3. Secretaria de Coordenação e Governança das Empresas Estatais, do Ministério da Economia;
42.3.4. Presidência do Conselho Nacional de Justiça;
42.3.5. Presidência do Conselho Nacional do Ministério Público;
42.3.6. Mesa Diretora da Câmara dos Deputados; e
42.3.7. Mesa Diretora do Senado Federal; e
42.4. arquivar os presentes autos, nos termos do art. 169, V, do Regimento Interno/TCU."
	É o relatório.

Marco Aurelio Dias Aquino (118475/OAB-RJ), Andre Ribeiro Mignani e outros, representando Eletrobrás Termonuclear S.A.; Roberto Parucker, Suelaine Brandao Caldas Sena e outros, representando Centrais Elétricas do Norte do Brasil S.A.

Não atuou.

ACOMPANHAMENTO. AQUISIÇÕES DE BENS E SERVIÇOS NA ÁREA DE TECNOLOGIA DA INFORMAÇÃO NA ADMINISTRAÇÃO PÚBLICA FEDERAL. PERÍODO DE 1º/4/2021 A 25/3/2022. OBJETIVOS ALCANÇADOS. ARQUIVAMENTO.

ACOMPANHAMENTO (ACOM)

Secretaria de Fiscalização de Tecnologia da Informação (Sefti).

Trata-se de acompanhamento de aquisições de bens e serviços na área de tecnologia da informação (TI) promovidas por órgãos e entidades da Administração Pública Federal entre 1º/4/2021 e 25/3/2022. 
2. A metodologia desenvolvida pela Secretaria de Fiscalização de Tecnologia da Informação objetiva um controle sistemático e tempestivo das aquisições de TI, a fim de prevenir a ocorrência de desperdício de recursos e irregularidades.
3. A fiscalização abrangeu a análise de 182 editais divididos entre: aquisição de hardware (59) , prestação de serviços (61) e aquisição de software (62) . O volume de recursos fiscalizados alcançou montante superior a R$ 3,2 bilhões.
4. A seleção dos editais fundamentou-se em critérios de risco, relevância e materialidade aplicados em análise automatizada pelo sistema de Análise de Editais e Licitações (Alice) no âmbito do Comprasnet, em notícias veiculadas em meios de comunicação e em editais selecionados no âmbito da Caixa Econômica Federal e Banco do Brasil.
5. A unidade especializada relata que nos editais em que foram identificados riscos de irregularidade, foi encaminhada mensagem eletrônica à unidade jurisdicionada responsável pela contratação para obtenção de informações adicionais sobre o processo de licitação.
6. Quando necessário, foram realizadas reuniões com os gestores, a fim de esclarecer dúvidas pontuais e apresentar os riscos identificados nos editais e nos termos de referência analisados. 
7. Como resultado, 36 editais de 31 organizações foram revogados ou suspensos após a apresentação dos respectivos riscos pela equipe de acompanhamento.
8. Em dois editais os indícios de irregularidades e/ou ilegalidades não foram esclarecidos após os contatos com os gestores, demandando a autuação de processos específicos de representação (item 22 do relatório) . 
9. O total de benefícios quantitativos apurados foi de aproximadamente R$ 107 milhões, detalhados à peça 108 dos autos. 
10. Em termos de benefícios qualitativos, destaco o aumento do potencial de competitividade de parte dos certames analisados, por exemplo, com a exclusão de exigências de certificados e/ou requisitos técnicos desnecessários ou restritivos à competitividade. 
11. Verifico, portanto, que trabalhos de natureza preventiva como este geram resultados concretos que podem ser observados mesmo antes da expedição de acórdãos do Tribunal. 
12. Com base em avaliação realizada pela Sefti com os gestores, restou demonstrada a importância da atuação preventiva e de ações de disseminação de conhecimento e boas práticas, razões pelas quais trabalhos desta natureza devem ser sempre contemplados nos planos institucionais.  
13. Por fim, a unidade instrutora destaca a relevância de viabilizar e ampliar a oferta de cursos pelo Tribunal na área de aquisições de TI, ao tempo em que menciona que no ano de 2021 mais de 500 gestores de organizações públicas foram capacitados.
14. Desta forma, considerando que os objetivos do acompanhamento foram alcançados, acolho com ajustes as propostas feitas pela Secretaria de Fiscalização de Tecnologia da Informação (Sefti) , ao tempo em que parabenizo sua equipe pelo trabalho.
	Ante o exposto, voto por que o Tribunal adote o Acórdão que ora submeto à deliberação deste Colegiado.
TCU, Sala das Sessões, em 13 de abril de 2022.
Ministro BRUNO DANTAS 
Relator